臺灣新竹地方法院刑事判決
109年度交訴字第138號
公  訴  人  臺灣新竹地方檢察署檢察官
被      告  范振發


選任辯護人  江肇欽律師
上列被告因公共危險等案件，經檢察官提起公訴(109年度偵字第
4813號，第5927號)，本院判決如下：
    主  文
范振發犯過失致人於死罪，處有期徒刑拾月。
被訴肇事逃逸部分無罪。
    事  實
一、范振發於民國109年4月15日下午1時48分許（起訴書誤載為
    下午5時37分許，應予更正），駕駛車牌號碼0000-00號自用
    小貨車，沿新竹縣竹北市中華路由南往北方向行駛，行經新
    竹縣○○市○○路○號63052電桿附近時，本應注意車前狀況及兩
    車並行之間隔，並隨時採取必要之安全措施，而依當時天候
    晴、日間自然光線、路面係乾燥無缺陷之柏油路、路況無障
    礙物、視距良好等情形，並無不能注意之情事，竟疏未注意
    其同路同向右前方車輛之行駛動態及兩車並行之間隔，逕自
    向右變換行向切入中華路外側車道，適同向右側前方由謝梅
    鳳騎乘之車牌號碼000-000號普通重型機車自中華路機車道
    往左駛入同路段外側車道，兩車因距離過近，致謝梅鳳因重
    心不穩人車倒地，並受有頭部外傷合併顱骨骨折、顱內出血
    及腦挫傷及左側鎖骨骨折等傷害，經送醫救治後，仍於109
    年4月22日凌晨4 時43分許，因頭部鈍力損傷、顱骨骨折、
    顱內出血、中樞神經衰竭而不治死亡。
二、案經謝梅鳳之夫陳藤吉訴由新竹縣政府警察局竹北分局報請
    暨臺灣新竹地方檢察署檢察官簽分偵辦。　　
    理  由
甲、程序部分：
壹、證據能力：
一、按被告以外之人於審判外之言詞或書面陳述，除法律有規定
    者外，不得作為證據。被告以外之人於審判外之陳述，雖不
    符刑事訴訟法第159條之1至第159條之4之規定，而經當事人
    於審判程序同意作為證據，法院審酌該言詞陳述或書面陳述
    作成時之情況，認為適當者，亦得為證據，刑事訴訟法第15
    9條第1項、第159條之5第1項分別定有明文。查本件判決所
    引證據屬傳聞證據部分，被告范振發及其辯護人就上開傳聞
    證據，於本院準備程序中均同意具證據能力（見本院卷第75
    頁），而本院審酌該等傳聞證據作成時之情況，並無違法取
    證及證明力過低之瑕疵，亦認以之作為證據為適當，依前揭
    規定說明，自得為證據。
二、本件其餘非供述證據，被告及其辯護人並未於本院言詞辯論
    終結前表示無證據能力，復查其取得過程亦無何明顯瑕疵，
    而認均具證據能力。　　 
乙、實體部分：
壹、有罪部分：
一、認定犯罪事實所憑之證據及理由：
　㈠上開犯罪事實業據被告范振發於本院審理中坦承不諱（見本
    院卷第178頁至第179頁、第181頁），核與證人即目擊者張
    福全於警詢及本院審理中證述相符（見相字卷第15頁至第16
    頁，本院卷第163頁至第164頁），此外，復有臺灣新竹地方
    檢察署電話報驗報告、新竹縣政府警察局竹北分局處理相驗
    案件初步調查報告表暨報驗書、救護紀錄表、東元醫療社團
    法人東元綜合醫院乙種診斷證明書、道路交通事故現場圖、
    道路交通事故調查報告表㈠㈡、被害人謝梅鳳之車輛詳細資料
    報表、後方車輛之行車紀錄器翻拍照片、被告所駕車牌號碼
    0000-00號之小貨車之行車紀錄器翻拍照片、現場暨車損照
    片、臺灣新竹地方檢察署相驗屍體證明書、臺灣新竹地方檢
    察署檢察官109年4月22日勘驗筆錄、臺灣新竹地方檢察署檢
    驗報告書、相驗屍體照片、本院所勘驗之行車紀錄器截圖（
    見相字卷第1頁至第2頁、第17頁至第19頁、第22頁至第24頁
    、第26頁、第34頁至第54頁、第57頁至第64頁、第67頁至第
    71頁，本院卷第115頁至第141頁），並經本院當庭勘驗各該
    行車紀錄器畫面無訛（見本院卷第第76頁至第82頁）。
　㈡按汽車行駛時，駕駛人應注意車前狀況及兩車並行之間隔，
    並隨時採取必要之安全措施，道路交通安全規則第94條第3
    項定有明文。查被告考領有駕駛執照，應對前開規定知之甚
    稔，於駕駛上開小貨車時自應注意車前狀況及兩車並行之間
    隔，又依卷附之道路交通事故調查報告表㈠所載，案發當時
    天候晴、日間自然光線、路面乾燥且柏油路面、無缺陷、無
    障礙物、視距良好，並無不能注意之情事，然因被告疏未注
    意車前狀況及兩車並行間隔，而自肇事地點之內側車道貿然
    向右切進外側車道，逼近前方由被害人謝梅鳳所騎乘之上開
    重型機車，導致被害人謝梅鳳在安全距離不足之情況下，因
    而人車倒地，被告疏未注意上揭規定小心駕駛而肇致禍端，
    被告應負過失之責甚明。又被害人謝梅鳳確因本件車禍受有
    傷害，送醫救治後仍因頭部鈍力損傷、顱骨骨折、顱內出血
    、中樞神經衰竭而不治死亡，詳述如前，是被告之過失行為
    與被害人謝梅鳳之死亡，顯有相當因果關係。
　㈢證人張福全於警詢及本院審理中固均就案發當時，被告所駕
    駛上開小貨車後車斗與被害人謝梅鳳所駕駛上開重型機車有
    發生碰撞乙節證述明確（見相字卷第15頁背面，本院卷第16
    3頁至第164頁），惟查，經本院當庭勘驗被告所駕駛小貨車
    後方甲車輛之行車紀錄器畫面，勘驗結果如附表編號3所示
    ，則依該勘驗結果，被告所駕駛之自用小貨車變換車道後，
    被害人所騎乘之重型機車仍在被告所駕駛自用小貨車右前方
    ，被告係自後方加速接近被害人所騎乘之重型機車，與被害
    人所騎乘重型機車並行時，兩車間未有相當之安全距離，且
    旋即被害人人車倒地，且依該行車紀錄器畫面截圖，被害人
    人車倒地之際，被告所駕駛之小貨車與被害人所騎乘之重型
    機車亦未有碰撞發生，有該截圖在卷可佐（見本院卷第129
    頁至第131頁），從而，自客觀不變異之行車紀錄器畫面觀
    之，本件實不能排除被害人駕駛重型機車因見被告所駕駛自
    用小貨車過於迫近，因重心不穩導致人車倒地之情況存在，
    是自難僅以證人張福全之證述，而遽認被告所駕駛之自用小
    貨車有與被害人所騎乘之重型機車有發生碰撞，一併敘明。
　㈣本案於偵查中經檢察官送請交通部公路總局新竹區監理所竹
    苗區車輛行車事故鑑定會鑑定及交通部公路總局車輛行車事
    故鑑定會覆議，固均認「謝梅鳳（即被害人）駕駛普通重 
    型機車，由機慢車道變換跨入外側車道右側直行後往左偏 
    駛，又未充分注意左後側已駛入同車道左側直行之車輛並 
    保持安全間隔，為肇事主因。」、「范振發（即被告）駕駛
    自用小貨車，由内側車道變換跨入外側車道左側直行，未充
    分注意車前狀況，為肇事次因。」，有交通部公路總局新竹
    區監理所109年8月3日竹監鑑字第1090170533號函所附竹苗
    區車輛行車事故鑑定會竹苗區0000000案鑑定意見書及交通
    公路總局109年9月16日路覆字第1090103223號函所附交通部
    公路總局車輛行車事故鑑定覆議會0000000案覆議意見書在
    卷可佐（見109偵4813卷第50頁至第51頁，109偵5927卷第6
    頁至第8頁），惟查，經本院當庭勘驗被告所駕駛之小貨車
    後方車輛及被告所駕駛小貨車之行車紀錄器，勘驗結果如附
    表編號3、4所示，綜合該2行車紀錄器之勘驗結果，在事故
    發生前，被告駕駛自用小貨車自內側車道往右切入外側車道
    ，而被害人騎乘重型機車係因機車道減縮而進入外側車道，
    且直至事故發生前，被害人騎乘重型機車始終在外側車道直
    行，復因道路向左彎曲，被害人騎乘重型機車自會向左，然
    並非偏駛，反觀被告駕駛自用小貨車，則係自被害人後方不
    斷迫近，最終以致車禍發生，循此以觀，可認本案車禍發生
    之原因係因被告未注意車前狀況及保持安全間隔所致，難認
    車禍之發生有可歸責於被害人之處，上開鑑定意見未見及此
    ，即認定被害人為本案車禍發生肇事主因，自有違誤，且調
    查證據認定事實，本即本院之職權，上開鑑定結論自不拘束
    本院，從而，本件被告駕駛自用小貨車未注意車前狀況及兩
    車並行之間隔，實為本案車禍肇事之唯一肇因，難認被害人
    有何過失，一併敘明。
　㈤綜上所述，本件事證明確，被告犯行堪以認定，應予依法論
    科。 　　
二、論罪科刑：
　  核被告范振發所為，係犯刑法第276條之過失致人於死罪。
    爰以行為人之責任為基礎，審酌被告未充分注意車前狀況及
    兩車並行之間隔，而致被害人死亡，並造成被害人家屬承受
    喪失至親之精神上莫大創傷與無可挽回之遺憾，犯行所生之
    危害非輕，且被告迄至本院審理終結前僅賠償被害人之家屬
    強制汽車責任險理賠，此為被告供陳在卷（見本院卷第182
    頁），兼衡被告直至本院審理程序中，始坦承犯行之犯後態
    度及被告平日之素行與被告自述國中肄業之智識程度、目前
    從事冷氣及冰箱修理，無須扶養家人與家境普通之家庭經濟
    生活狀況（見本院卷第179頁至第180頁）等一切情狀，量處
    如主文所示之刑，以示懲儆。
貳、無罪部分：　　
一、公訴意旨略以：被告於109年4月15日下午1時48分許發生本
    案事故後，明知其駕駛動力交通工具肇事，致被害人受傷，
    竟基於肇事逃逸之犯意，未停留在現場救護傷者，反逕自離
    去，因認尚涉犯刑法第185 條之4 肇事逃逸罪嫌。
二、按犯罪事實應依證據認定之，無證據不得認定犯罪事實；不
    能證明被告犯罪者，應諭知無罪之判決，刑事訴訟法第154 
    條第2項、第301條第1項分別定有明文。而認定不利於被告
    之事實，需依積極證據，茍積極證據不足為不利被告事實之
    認定時，即應為有利於被告之認定，更不必有何有利之證據
    ，最高法院30年上字第816號判決可資參照。又刑事訴訟上
    證明之資料，無論為直接證據或間接證據，均須達於通常一
    般之人均不致有所懷疑，而得確信其真實之程度，始得據為
    有罪之認定，若其關於被告是否犯罪之證明未能達此程度，
    而有合理之懷疑存在，致使無從形成有罪之確信，根據「罪
    證有疑，利於被告」之證據法則，即不得據為不利之認定，
    有最高法院76年台上字第4986號判決可參。而刑法第185條
    之4係以駕駛動力交通工具肇事致人死傷而逃逸者為其犯罪
    構成要件，係以處罰肇事後逃逸之駕駛人為目的，俾促使駕
    駛人於肇事後能對被害人即時救護，以減少死傷，是故，主
    觀要件則需行為人對於其駕車肇事致人於死或傷有所認識，
    並進而決意擅自逃離肇事現場，始有構成肇事逃逸罪之可能
    ，而該項主觀構成要件亦必須依證據認定之。（最高法院96
    年度台上字第5015號、97年度台上字第4456號判決理由參照
    ）。
三、公訴人認被告涉犯肇事逃逸犯行，無非係以：被告之供述、
    告訴人即被害人謝金鳳之夫陳藤吉之證述、證人張福全之證
    述、道路交通事故現場圖、道路交通事故談話紀錄表、道路
    交通事故調查報告表㈠㈡、現場照片、東元綜合醫院診斷證明
    書、相驗筆錄、相驗屍體證明書、行車紀錄器翻拍照片及交
    通部公路總局新竹區監理所109年8月3日竹監鑑字第1090170
    533號函所附竹苗區車輛行車事故鑑定會竹苗區0000000案鑑
    定意見書及交通公路總局109年9月16日路覆字第1090103223
    號函所附交通部公路總局車輛行車事故鑑定覆議會0000000
    案覆議意見書等件為其論據。
四、訊據被告固坦承上開過失致人於死犯行，惟堅決否認有何肇
    事逃逸犯行，並辯稱：我不知道有發生車禍，是警察通知我
    ，我才到案等語；辯護人則為被告利益辯護稱：被告自始不
    知有車禍發生，且被告於肇事後，並未有煞車之行為且在新
    竹縣竹北市中華路與三民路路口停等紅燈，則自被告客觀行
    為觀之，難認其知悉有肇事之行為等語。
五、經查：
  ㈠本案交通事故乃被告駕駛自用小貨車自內側車道切入外側車
    道後，被告竟疏於注意車前狀況及保持安全間隔，致在前方
    由被害人所騎乘之重型機車因被告所駕駛之自用小貨車逼近
    行駛，因車行不穩而向左邊倒地，被害人並受有頭部外傷合
    併顱骨骨折、顱內出血及腦挫傷及左側鎖骨骨折等傷害，經
    送醫救治後，仍於109年4月22日凌晨4 時43分許，因頭部鈍
    力損傷、顱骨骨折、顱內出血、中樞神經衰竭而不治死亡，
    被告經認定有過失責任，業如前述。然被告雖有過失責任，
    對於被告於案發時未停留現場，逕自駕駛自用小貨車離去，
    有無構成肇事逃逸罪責，仍須審究被告對於其「肇事」有無
    預見，且於預見後進而逃逸之「故意」是否存在。　　　　
　㈡公訴意旨固認被告所駕駛之自用小貨車有與被害人所騎乘之
    重型機車發生撞擊，然本案經調查證據，認依現存證據難認
    本案有發生碰撞之情事，已如前述，是既無證據認被告有與
    被害人發生碰撞，則被告是否知悉肇事，並進而決定逃逸，
    已非無疑。況經本院當庭勘驗被告所駕駛自用小貨車後方車
    輛之行車紀錄器，勘驗結果如附表編號1、3所示，則依該二
    行車紀錄器之勘驗結果，被告駕駛自用小貨車肇事後，並未
    有煞車燈亮起之煞車動作，且旋即駛向前方中華路與三民路
    交岔路口之中間車道停等紅燈，衡情被告如已知被害人因其
    而人車倒地者，自當會先有停頓並以反於其原先之駕駛方式
    ，或有閃躲之改變原行車路線之駕駛行為，以規避否認肇事
    與其有關，然依上開勘驗結果顯示，被告仍係以原先之駕駛
    自用小貨車之方式繼續直行，並未有所改變，是被告辯稱其
    主觀上不知車禍發生，亦非全然無稽。則被告主觀上既不知
    車禍發生，當對於其業駕車肇事而致被害人受有前開傷勢乙
    節，並無認識，被告因而繼續其駕駛行為離開現場而未予停
    留，其主觀上亦難謂有肇事逃逸之故意，至為灼然。　
　㈢至公訴意旨認被告肇事後即向左偏駛駛離之動作，而主張被
    告知悉本案車禍發生，然自肇事地點距被告停等紅燈之中華
    路與三民路交岔路口非遠，且經本院當庭勘驗被告所駕駛自
    用小貨車後方車輛行車紀錄器，勘驗結果如附表編號3所示
    ，則在肇事地點前，新竹縣竹北市中華路之道路標線劃設為
    「內側車道、外側車道及機車道」，至肇事地點時，道路標
    線劃設為「內側車道、外側車道，而機車道減縮」，末至肇
    事地點往北行不遠處之中華路與三民路交岔路口，道路標線
    則劃設為「三線車道」，且依被告行車紀錄器之截圖，若被
    告於肇事後仍直行而未向左偏駛，其所駕駛之上開自用小貨
    車勢必會在中華路與三民路交岔路口右側車道處停等紅燈，
    有該行車紀錄器截圖在卷可佐（見本院卷第137頁至第141頁
    ），且被告於本院審理中自承其於停等紅燈後，仍繼續直行
    中華路前往新竹縣新豐鄉（見本院卷第179頁），則被告既
    欲直行中華路，則駕駛行為上，自會避免在右側車道上停等
    紅燈，故其向左側偏駛，在中線車道停等紅燈，並非不可想
    像，是自不能以被告駕駛自用小貨車向左側偏駛，而遽論被
    告知悉本案車禍發生。
六、綜上，本件公訴人雖指訴被告涉有肇事逃逸罪嫌，但所舉證
    據，尚不足以使法院產生必然如此的合理心證。因被告離去
    肇事現場時，主觀上並無擅自逃離之決意，縱未對已受傷之
    被害人施以救護，或等候警察到場處理事故，皆與肇事逃逸
    之主觀要件有間。此外復無其他證據足以證明被告有如公訴
    意旨所稱肇事逃逸犯行，容有合理之懷疑存在，即應為被告
    此部分無罪之諭知。　　　　
據上論斷，應依刑事訴訟法第299條第1項前段、第301條第1項前
段，判決如主文。　　
本案經檢察官王遠志提起公訴，經檢察官孫立婷到庭執行職務。
中　　華　　民　　國　　110 　年　　4 　　月　　22　　日
                  刑事第七庭  審判長  法　官　陳麗芬
　　　　　　　　　                    法  官  郭哲宏
　　　　　　　　　                    法  官  華澹寧
以上正本證明與原本無異。　　　　　　　　　
如不服本判決應於收受判決後20日內向本院提出上訴書狀，並應
敘述具體理由。其未敘述上訴理由者，應於上訴期間屆滿後20日
內向本院補提理由書(均須按他造當事人之人數附繕本)「切勿逕
送上級法院」。
中　　華　　民　　國　　110 　年　　4 　　月　　22　　日
                                      書記官  吳羽君
附錄本案論罪科刑法條全文：
刑法第276條
因過失致人於死者，處5年以下有期徒刑、拘役或50萬元以下罰
金。
附表：
 編    號   檔案名稱         勘驗結果    所在卷頁位置     1 乙行人行車紀錄器1.avi 紀錄器畫面中，00：00：00~00 ：01：35之中華路往竹北方向路段為三線車道；紀錄器畫面中，00：01：35~00 ：02：17之中華路往竹北方向路段之標線變更為兩線車道及機車道；00：02：17迄畫面結束，中華路往竹北方向路段之機車道減縮，至中華路與三民路口時，又變更為三線車道。  00：00：00~00：01：49     畫面一開始，搭載本行車紀錄器之車輛（下稱乙車），正在內側車道等待迴轉，對向車道車輛陸續往前方行進，乙車亦廻轉至中間車道往竹北方向前進，並在車號000-0000號小貨車後方停等紅燈。小貨車亮起左轉方向燈，變換至內側車道向前變換至左轉車道向前行駛，消失在畫面中，乙車向前進，前方出現車號000-0000號小貨車（下稱甲車）在前方停等紅燈。前方甲車向前行駛，乙車跟在甲車後方，亦向竹北方向行駛。　 00：01：50~00：01：53     甲車仍行駛在前方中間車道往竹北方向行駛，前方道路呈現向左彎，乙車亦行駛在中間車道上，左邊內側車道出現一輛車號0000-00自用小貨車（下稱A車）向竹北方向行駛。 00：01：54~00：01：57　　     甲車之右前方機車道上出現一輛機車（下稱B車）行駛在機車道上，A車仍在內側車道向前行駛，B車為甲車擋住視線，看不見B車。　　 00：01：58~00：02：09     內側車道出現一輛黑色車號000-0000號自用小客車（下稱丙車）向右變換車道，開在甲車後方與A車併行，丙車超越A車後，向左變換至內側車道，再超越甲車，並變換至中間車道後，A車與甲車在兩車道併行。 00：02：10~00：02：13     A 車超越甲車後，開始向右變換至中間車道，變換車道期間A 車並未顯示方向燈，行駛在中線車道左側標線上。 00：02：14~00：02：15     A車繼續行駛在中間車道左側標線上，甲車向右偏，B車出現向左接近A車，機車道出現道路縮減標線，前方道路呈現向左彎。 00：02：16~00：02：18     A 車超越B 車，A 車與B 車接近，A 車向右變換車道，B 車開始搖晃，A 車之煞車燈未亮，甲車向左偏擋住前方視線，甲車減速向左偏，甲車右前方B 車倒在中間車道上。 00：02：19~00：02：26　　     甲車變換至內側車道，B 車及B 車駕駛倒在車道上，A 車向左變換至左轉道右側之車道停等紅燈，甲車在內側車道向前行駛。 本院卷第77頁至第78頁     2 乙行人行車紀錄器2.avi 00：00：00~00：00：23　     乙車亦變換車道至內側車道，超越B車後向前行駛。前方中間車道上出現一顆安全帽。前方號誌出現紅燈，乙車減速停止在內側車道上，A車在中間車道第二輛停在路口前，畫面結束。 本院卷第79頁     3 甲路人行車紀錄器.MP4 紀錄器畫面中，00：00：00~00 ：00：32之中華路往竹北方向路標線為兩線車道及機車道；00：00：32迄畫面結束，中華路往竹北方向路段之機車道減縮，至中華路與三民路口時，又變更為三線車道。 00：00：00~00：00：12     畫面一開始，搭載行車紀錄之甲車，在外側車道，向竹北方向行駛，右邊機車道上出現B 車在機車道上，亦向竹北方向行駛。道路呈現向左彎。B 車行駛在機車道之左側邊線上，又向右行駛在機車道中央。 00：00：13~00：00：23     B車向左行駛在機車道左側邊線上，丙車超越甲車，向右變換至外側車道，超越B車向竹北方向行駛。 00：00：24~00：00：25     畫面左邊內側車道出現A車行駛在內側車道上，B車仍行駛在機車道上。 00：00：26~00：00：27     B 車先向左變換至外側車道，A 車在B 車後方未打方向燈向右偏行，變換至外側車道，A 車繼續向右變換車道，接近前方B 車。 00：00：28~00：00：30　     A 車繼續向右變換車道，未顯示方向燈，接近前方B 車。B車仍繼續行駛在中間車道右邊邊線上之左方，A 車繼續加速向右接近前方B 車，機車道出現道路減縮標線。B 車仍行駛在中間車道右邊邊線之左方，A 車繼續加速接近前方B 車。 00：00：31-00：00：32　　     A車變換車道完成，繼續加速向前接近B車，道路呈現向左彎，A車追上B車，A車與B車非常接近。 00：00：33~00：00：34     A 車與B 車非常接近，B 車人、車向左偏摔倒在外側車道上。A 車之煞車燈未亮，A 車變換至中間車道向前行駛。 00：00：35~00：00：40　　     甲車減速向左偏行變換至內側車道，B車及駕駛消失在畫面中。A車在前方停等紅燈。 00：00：42~00：00：55     甲車慢速向前行駛在內側車道上，中間車道上出現一頂安全帽，甲車繼續向前，A車停在中間車道上。 本院卷第79頁至第81頁     4 嫌疑人行車紀錄器0217秒看起.MP4 00：00：00~00：02：06     略 　　 00：01：51~00：02：08     畫面一開始甲車在A車右前方之中間車道上向竹北方向行駛，B車出現在右側之機車優先車道上，道路呈現向左彎。B車在機車道上向竹北方向行駛。甲車仍在中間車道向前行駛。甲車接近B車。 00：02：09-00：02：19　　     丙車出現在中間車道，先向左變換至內側車道，超越甲車後，向右變換至中間車道上，向前行駛，A車加速超越甲車，B車仍在機車車道上向前行駛。 00：02：20~00：02：24     A車向右偏行，前方機車優先車道減縮，B車先向左變換至中間車道上，A車加速向前亦變換至中間車道上，B車繼續向前行駛，A車加速接近B車。 00：02：25~00：02：26　     B車繼續在中間車道向前行駛，A車加速向前接近B車，A車超越B車。 00：02：27~00：02：29     A車超越B車，B車消失在畫面中，A車在外側車道繼續向前方繼續行駛。 00：02：30~00：03：01     A 車向左變換至中間車道，前方路口號誌紅燈亮起，A 車減速停止在前方自用小客車後方。 本院卷第81頁至第82頁